【裁判字號】    93,重訴,7
【裁判日期】    950713
【裁判案由】    殺人
【裁判全文】
臺灣屏東地方法院刑事判決               93年度重訴字第7號
公  訴  人  臺灣屏東地方法院檢察署檢察官
被      告  甲○○
                    （現因另案於臺灣高雄監獄執行中）
指定辯護人  本院公設辯護人辛○○
上列被告因殺人案件，經檢察官提起公訴（92年度偵字第5333號
），本院判決如下：
    主  文
甲○○無罪。
    理  由
一、公訴意旨略以：被告甲○○與庚○○、乙○○，於民國92年
    4 月3 日19時許，在屏東縣春日鄉○里村○○路21號金明志
    小吃部飲酒，三人均略帶酒意，因乙○○擅將共飲之大鵰酒
    整瓶取走，欲為獨飲，被告甲○○心生不睦，邀乙○○店外
    理論，乙○○人甫步出至店外電線桿前，伊竟以殺人犯意，
    持不明銳器，朝身高較其矮約13公分之乙○○右頭頂要害，
    猛力擊去，乙○○身受重創，不支倒地，庚○○見狀，迅請
    店主聯繫救護車前來，旋與被告甲○○搭該救護車護送至枋
    寮醫院，延至92年4 月17日14時許，乙○○終因頭部外傷合
    併頂骨骨折、顱內出血及其合併症，傷重不治死亡。因認被
    告係犯刑法第271 條第1 項之殺人罪嫌云云。
二、按犯罪事實應依證據認定之，無證據不得認定犯罪事實；不
    能證明被告犯罪者，應諭知無罪之判決，刑事訴訟法第154
    條第2 項、第301 條第1 項分別定有明文。又所謂認定犯罪
    事實之證據，係指足以認定被告確有犯罪行為之積極證據而
    言，如未發現相當證據，或證據不足以證明，自不能以推測
    或擬制之方法，以為裁判基礎。又認定不利於被告之事實，
    需依積極證據，茍積極證據不足為不利於被告事實之認定時
    ，即應為有利於被告之認定，更不必有何有利之證據。次按
    ，刑事訴訟上證明之資料，無論其為直接證據或間接證據，
    均須達於通常一般人均不致於有所懷疑，而得確信其為真實
    之程度，始得據為有罪之認定；若其關於被告是否犯罪之證
    明未能達此程度，而有合理性懷疑之存在，致使無從形成有
    罪之確信，根據「罪證有疑，利於被告」之證據法則，即不
    得遽為不利被告之認定，其以情況證據斷罪時，尤須基於該
    證據在直接關係上所可證明之他項情況事實，本乎推理作用
    足以確證被告有罪，方為合法，不得徒憑主觀上之推想，將
    一般經驗上有利被告之其他合理情況逕予排除，此觀諸最高
    法院76年度台上字第4986號、32年度上字67號判例意旨亦甚
    明顯。綜上言之，認定被告犯罪事實之證據，僅限於積極證
    據，不能僅憑被告辯稱不足採之消極證據而認定被告犯罪事
    實，又積極證據中固包括間接證據，惟間接證據須經由論理
    法則及經驗法則之檢證，綜合判斷後達到可資確信為真實之
    程度，而無合理懷疑情形存在，始得據以認定被告犯罪事實
    。復按採用情況證據認定犯罪事實，須其情況與待證事實有
    必然結合之關係，始得為之；如欠缺此必然結合之關係，其
    情況猶有顯現其他事實之可能者，據以推定犯罪事實，即非
    法之所許，亦業據最高法院83年度台上字第3551號判決意旨
    揭櫫明甚。且法院固應依職權調查證據，但並無蒐集證據之
    義務，法院調查之範圍以審判中案內所存在之一切證據為限
    ，案內所不存在之證據，即不得責令法院為發現真實，應依
    職權從各方面詳加蒐集、調查，亦經最高法院87年度台非字
    第1 號判決闡釋在案。
三、公訴人認被告犯有上述罪嫌，無非以下列證據為證：
（一）證人庚○○、彭文珠、丙○○、蘇盟傑、葉慶輝證言。
（二）相驗筆錄、解剖筆錄、相驗屍體證明書、驗斷書、相驗相
      片7 張、解剖相片24張、死者枋寮醫院病歷、X 光片7 片
      、CT2 片及法務部法醫研究所92年6 月20日法醫理字第09
      0001541 號函及92法醫所醫鑑字第0573號鑑定書。
（三）檢察官於92年7 月8 日就金明志小吃部地形位置及死者與
      被告當日行經路線、地形勘驗筆錄、勘驗相片12張、現場
      補拍照片10張及補繪現場圖。
（四）證人白榮福證言及工寮位置相片12張。
四、訊據被告於警、偵訊及本院審理中均堅決否認有何殺人之情
    形，辯稱：案發當時自己先起身離開座位，走到門口時聽到
    碰一聲，回頭就發現死者乙○○已經倒在地上，不知其為何
    倒地受傷等語。經查：
（一）被害人乙○○於92年4 月3 日下午18時30分許，與證人庚○○、被告甲○○一同在上開金明志小吃部飲酒，直至19
      時許，被告與被害人不知何故前後往門口走去，旋即被害
      人倒地受傷，經被告與證人庚○○偕同送往枋寮醫院就醫
      ，被害人遲至92年4 月17日14時許因腦組織挫傷嚴重不致
      死亡一情，已據證人庚○○於警詢與審理中證述明確（見
      92年相字第227 號卷92年4 月14日警詢筆錄、本院卷94年
      8 月11日審理筆錄），核與證人即金明志小吃部負責人戊○○於警詢中之證述相符（見92年相字第227 號卷92年4
      月14日警詢筆錄），並有枋寮醫院診斷證明書2 紙在卷可
      參，堪信為真。
（二）再查，臺灣屏東地方法院檢察署檢察官據報初步相驗被害
      人之屍體後，認須有解剖以究明其直接死亡原因之必要，
      而92年4月22日會同法醫師解剖被害人之屍體，於解剖過
      程中發現被害人頭頂部有裂縫，向上延伸至矢狀縫，在右
      側頭骨處有血塊，且對到左前額處亦有血塊，經法醫師鑑
      定認參考死者送醫急救之枋寮醫院所提供之病歷紀錄和電
      腦斷層攝影可知死者送至醫院急診室時前額與頭頂有兩個
      皮膚裂傷，此紀錄與解剖時所見之前額結痂傷口和頂部外
      科縫合傷口吻合，而頂部頭皮之縫合傷口與頂骨之三叉線
      狀骨折之交叉點亦處相同位置；手術紀錄亦記載於開顱手
      術中發現額葉和頂葉有腦挫傷及挫傷性腦內出血和硬腦膜
      下腔出血，總合上述諸點可推斷除非事發現場有高處墜落
      地形，如深溝或半層樓以上之階梯，其高度落差逾1.5 公
      尺，而死者以倒栽蔥方式墜落，頭頂著地，否則死者頭部
      之傷應是遭人以器物重擊頭部，而擊打面上有一小突出物
      ，如較大之鐵釘等，方能造成死者頭部之外傷等情，有勘
      驗筆錄、相驗屍體證明書及法務部法醫研究所92法醫所醫
      鑑字第0573號鑑定書各1 份在卷足憑。是此，足認被害人
      係於92年4 月3 日19時許前之某時，因自己不慎墜落或遭
      不詳人士以不詳利器敲擊致死一節，確為屬實，核先敘明
      。
（三）查案發當時，在場證人庚○○毋論於警、偵訊或審理中均
      證稱：被害人與被告先後步出門口，因當時其所坐的位置
      被梁柱擋住，所以未看到有人毆打被害人，僅聽見砰一聲
      ，其一往右看，就看到死者倒在地上，沒有發現被告手上
      有拿任何東西，現場亦無凶器、跡證、木棍、鐵棍、打鬥
      痕跡等等（見92年相字第227 號卷92年4 月14日警詢筆錄
      、92年4 月18日偵訊筆錄、本院卷94年8 月11日審理筆錄
      ）；核與證人即當日另一名在場之戊○○證述看到被害人
      倒在地上時，僅看到被告站在旁邊，但沒有看到被告手上
      有任何物品，其身上亦無血跡，四周亦無木棍、凶器存在
      ，被告當時告知她被害人乃自行喝酒摔倒等語相符（見92
      年相字第227 號卷92年4 月14日警詢筆錄、92年5 月29日
      偵訊筆錄）。是以上證據充其量僅或可證明被告確於92年
      4 月3 日19時許即被害人倒地之際，身處被害人附近，然
      並無任何其他證據，例如凶器等，得以結合被告與被害人
      倒地之間之連結關係，當然無法僅執上開「被告身處被害
      人身邊」之情況證據，進一步推定被告確於92年4 月3 日
      19許前之某時，持不詳利器為殺害被害人之舉，是公訴人
      所提出此部分證據，未足以證明被告為殺人犯行，足認公
      訴人上揭指證，尚嫌無據。
（四）再查法醫師丁○於本院審理中以鑑定人之身分稱：「（問
      ：單純以手拳擊的力量可否造成？）一般來講，如果攻擊
      者及被攻擊者都是直立的姿勢，如果身高類似，或者說攻
      擊者身高甚至比較矮，而且他們立足點是接近水平高度一
      樣，此時是相當困難的，因為他必須要跳躍的方式... 但
      是高度有落差就有例外，如果攻擊者站的腳底高度比被攻
      擊者高於30公分以上，有一個高度落差，他的加速使力，
      就能增加一等... 」（見本院卷94年8 月11日審判筆錄）
      。惟本件被告甲○○身高僅172 公分（見本院卷93年8 月
      18日審理筆錄），被害人乙○○身高則為157 公分，此有
      法務部法醫研究所92法醫所醫鑑字第0573號鑑定書1 紙附
      卷得證，可見2 人身高相差僅約15公分，不及法醫師丁○
      所證述『高於30公分以上』高度落差之一半；又法醫師丁○於本院審理中以鑑定人之身分又稱：「... 似乎並非單
      純用拳頭就可以打出來，因為拳頭表面是皮膚，接下去可
      能有少數的皮下軟組織，手指骨、手掌的骨頭，頭皮表面
      有頭髮，頭皮、頭皮下的腱帽膜均為軟的，在一般人來講
      ，非特殊情況，光是赤手用拳頭是不太可能造成頭皮裂傷
      。」是就被告與死者身高落差而言，被告能否有足夠力道
      僅以徒手造成死者頭部外傷合併頂骨骨折、顱內出血之嚴
      重傷勢，實仍有疑。
（五）如上所述，本件被害人之死因已無可能僅以被告徒手攻擊
      所致，則是否得持凶器為之？另據法醫師丁○於本院審理
      中以鑑定人之身分稱：「有可能在一個類似突擊的方式，
      連續被歐擊頭部，徒手我認為不太可能，但是如果持一凶
      器，凶器上有一個突出的異物，且異物不大，因為他頭頂
      上的裂傷不大，我們在解剖時，看到傷口沒有超過2 公分
      長，... 他的頭部是遭受他人重擊，重擊物有可能是一個
      扁扁的板子上面有突起1 公分直徑的釘帽，... 」（見本
      院卷94年8 月11日審判筆錄）。惟據上開在場之2 名證人
      庚○○與戊○○均明確表示，被害人倒地後其等立即前往
      查看，均未見有任何凶器或跡證遺留該地；再據屏東縣警
      察局枋寮分局刑事組所為之案情調查，92年4 月4 日警方
      接獲報案趕赴現場，亦曾四周清查，均未發現有何較可疑
      或與本案有關之凶器存在，此有屏東縣警察局枋寮分局刑
      事組93年5 月3 日函覆本院之偵查報告1 紙附卷可證。因
      此，本件並未有兇器扣案，行兇工具之種類、型式仍屬不
      明；雖本院曾依職權命警方於93年11月19日至被告友人己○○住處搜索並扣得銀色戒指1 枚，惟此搜索之時間距離
      本件案發時間（92年4 月3 日）已逾1 年又7 個月之久，
      被告於本院審理中又堅稱，其取得該枚戒指之時間係在本
      案案發之後（見本院卷94年8 月11日審判筆錄），是以本
      件尚無證據證明扣案戒指於案發當時即已由被告佩戴，又
      此枚戒指之扣押地點係在高雄縣林園鄉○○村○○路198
      巷10號被告友人己○○之住處，與本案案發地點並無地緣
      關係，亦無證據證明被告於案發日持此戒指攻擊被害人之
      後，即將此凶器藏放在查扣戒指之處所。實難據此揣測扣
      案銀色戒指1 枚即屬被告案發當日所佩戴擊殺被害人之凶
      器，應無從認定與本案有關。
（六）另檢察官上開舉證之三、（二）僅能證明被害人死亡之事
      實，上開三、（四）亦僅能證明被害人與被告於當日下午
      有共同在白榮福之工寮內飲酒一事，此外，本件雖歷經偵
      查檢察官及本院受命法官前往案發地點即金明志小吃部進
      行勘驗，均未發現現場有何可能造成被害人跌倒或摔落之
      地形、地物，惟此二次勘驗距離案發當日各有3 個月與1
      年1 月餘之久，此有92年7 月8 日與93年5 月11日勘驗筆
      錄各1 紙可為證，殊難據此推論案發當日現場之地形、地
      貌、地物仍然完全一致，無有任何變動，而被害人絕無可
      能自行摔倒或碰撞物體之情形。故依公訴人所提之前述證
      據，實難據以推認被告即係殺害被害人之行為人，揆諸首
      開說明，自難僅憑被告當時身處被害人身邊一節，進而臆
      測被告確有殺害被害人。
（七）綜上，本件既無人證目睹被告案發當日確有擊打被害人致
      其受傷致死之事實，亦無任何物證例如凶器等證據證明被
      告持之以攻擊被害人。本院對於卷內證據資料，逐一剖析
      並參互審酌，仍無從獲得被告殺人有罪之心證。此外，復
      查無其他確切證據足證被告有殺人犯行，既不能證明被告
      犯罪，則依前開「罪證有疑，利於被告」之原則，依法應
      諭知無罪之判決。
據上論斷，應依刑事訴訟法第301條第1項，判決如主文。
本案經檢察官吳岳輝到庭執行職務。
中    華    民    國    95    年    7     月    13    日
                  刑事第一庭    審判長法  官  潘正屏
                                      法  官  黃聖涵
                                      法  官  羅培毓
以上正本證明與原本無異。
如不服本判決應於收受本判決送達後10日內向本院提出上訴書狀
，其未敘述上訴理由者，並得於提起上訴後10日內向本院補提理
由書狀（均須按他造當事人之人數附繕本）「切勿逕送上級法院
」
中    華    民    國    95    年    7     月    13    日
                                      書記官  張儷薾


司法院資訊處製作；財團法人民間司法改革基金會備份。
